【裁判字號】    98,訴,597
【裁判日期】    980910
【裁判案由】    請求撤銷贈與行為等
【裁判全文】
臺灣臺南地方法院民事判決               98年度訴字第597號
原      告  萬泰商業銀行股份有限公司
法定代理人  丁○○
訴訟代理人  乙○○
被      告  甲○○
            丙○○
上列當事人間請求撤銷贈與行為等事件，經本院於民國98年8月
27日言詞辯論終結，判決如下：
    主  文
被告丙○○、甲○○間就如附表所示之不動產，於民國九十七年
八月二十九日所為贈與之債權行為，及於民國九十七年九月三日
所為所有權移轉之物權行為，均應予撤銷。
被告丙○○應將前項如附表所示之不動產，於民國九十七年九月
三日以夫妻贈與為原因所為之所有權移轉登記，予以塗銷。
訴訟費用新臺幣參萬伍仟捌佰肆拾捌元由被告連帶負擔。
    事  實  及  理  由
一、被告丙○○、甲○○均經合法通知，未於言詞辯論期日到場
    ，核無民事訴訟法第386條所列各款情形，爰依原告之聲請
    ，由其一造辯論而為判決。
二、原告起訴主張：
  (一)訴外人合偉興業股份有限公司於民國96年3月12日邀同被告
    甲○○為連帶保證人，向原告借貸新臺幣（下同）6,000,00
    0元，借款期間自96年3月13日起至99年3月13日止，借款利
    息、還款方式及遲延履行繳款時之違約金計算方式均立具於
    借據之各項條款中，並另立具授信約定書交付原告收執。詎
    料，訴外人合偉興業股份有限公司開立於97年9月13日應攤
    還本息之面額179,153元支票1紙，經原告於97年9月15日提
    示竟遭退票，並於97年9月19日經票據交換所公布為拒絕往
    來戶在案。原告依訴外人合偉興業股份有限公司與被告甲○
    ○等立具之授信約定書第5條第1項第1款之規定，任何一宗
    債務不依約清償本金時，債務視為全部到期，經原告向訴外
    人合偉興業股份有限公司催討，訴外人合偉興業股份有限公
    司仍未清償，迄至97年8月13日合計尚積欠原告3,279,457元
    ，而被告甲○○既為連帶保證人，即應負連帶清償債務之責
    任，且被告甲○○積欠原告本筆債務之事實，業經臺灣士林
    地方法院97年度促字第23866號支付命令確定在案。
  (二)被告甲○○原有如附表所示之不動產（簡稱系爭不動產），
    且被告甲○○亦為訴外人合偉興業股份有限公司之監察人，
    因訴外人合偉興業股份有限公司自97年9月1日起即陸續發生
    支票退票，故當被告甲○○發現訴外人合偉興業股份有限公
    司有財務危機時，為逃避其連帶保證債務之責任，竟於97年
    8月29日將系爭不動產贈與給被告丙○○，並於97年9月3日
    辦理移轉登記，顯然被告甲○○已有預謀脫產之行為，致原
    告無法採取保全程序。
  (三)按債務人所為之無償行為，有害及債權人者，債權人得聲請
    法院撤銷之。債權人聲請法院撤銷時，得並聲請命受益人或
    轉得人回復原狀，民法第244條第1項、第4項定有明文。而
    債權人之債權因債務人之行為，致有履行不能或困難之情形
    者，即應認為有損害於債權人之權利。經查被告甲○○除系
    爭不動產外，已無其他有實益之財產可供清償，惟被告甲○
    ○為逃避對原告之連帶保證債務責任，竟將系爭不動產無償
    贈與被告丙○○，並辦理所有權移轉登記完畢，足見被告甲
    ○○之贈與行為有害原告債權之清償，故請鈞院予以撤銷，
    並命被告丙○○將系爭不動產回復被告甲○○所有。
  (四)並聲明：
  1.被告丙○○、甲○○間就如附表所示之不動產，於97年8月
    29日所為贈與之債權行為及於97年9月3日所為所有權移轉之
    物權行為，均應予撤銷。
  2.被告丙○○應將前項如附表所示之不動產，於97年9月3日以
    夫妻贈與為原因所為之所有權移轉登記，予以塗銷。
三、被告丙○○、甲○○均未於言詞辯論期日到場，亦未提出書
    狀作何聲明或陳述。
四、經查，原告主張之上開事實，業據其提出借據、授信約定書
    、支票（票據號碼AU0000000）、退票理由單、第二類票據
    信用資料查覆單、臺灣士林地方法院97年度促字第23866號
    支付命令暨確定證明書、合偉興業股份有限公司變更登記表
    、財政部臺灣省北區國稅局96年度綜合所得稅各類所得資料
    清單暨財產歸屬資料清單、土地及建物登記謄本、戶籍謄本
    、本院97年度裁全字第4246、4749號民事假處分裁定（均為
    影本）各1份為證，核與原告上揭所述相符，而被告丙○○
    、甲○○均經合法通知，並未到庭爭執，亦未提出任何書狀
    為有利於己之答辯或陳述以供本院審酌，本院綜合上開證據
    調查結果，自堪信原告之主張為真實。
五、按債務人所為之無償行為，有害及債權者，債權人得聲請法
    院撤銷之；並得於聲請法院撤銷時，得並聲請命受益人或轉
    得人回復原狀，民法第244條第1項、第4項前段分別定有明
    文。次按民法第244條之撤銷權，其客體乃包括債務人所為
    之債權行為及物權行為，債權人行使此項撤銷權，可同時訴
    請撤銷債務人所為之債權行為及物權行為。又所謂連帶保證
    債務，係指保證人與主債務人負同一債務，對於債權人各負
    全部給付之責任而言，連帶保證人與主債務人負同一清償責
    任，原告自得擇一請求，此觀民法第273條規定自明。再按
    債權人之債權，因債務人之行為，致有履行不能或困難之情
    形者，即應認有損害於債權人之權利，故在特定債權，倘債
    務人所為之無償行為，有害及債權者，債權人即得行使民法
    第244條第1項之撤銷權，以保全其債權（最高法院69年度台
    上字第1302號判決參照)。是謂債務人所有之財產，除對於
    特定債權人設有擔保物權外，應為一切債務之總擔保，倘債
    務人財產已不足清償一切債務，而竟將財產贈與他人，對於
    普通債權人，即難謂無詐害行為，至於債務人是否明知該無
    償行為有害及債權則不論，其意甚明。
六、查訴外人合偉興業股份有限公司於96年3月12日邀同被告甲
    ○○為連帶保證人向原告借款6,000,000元，惟上述借款由
    訴外人合偉興業股份有限公司於97年9月13日開立應攤還本
    息之面額179,153元之支票1紙，經原告提示後竟遭退票，嗣
    後原告主張債務全部視同到期，迄97年8月13日計尚積欠原
    告3,279,457元等情，業如前述，而被告甲○○為訴外人合
    偉興業股份有限公司積欠系爭債務之連帶保證人，依法自應
    與主債務人負同一清償責任。又查，被告甲○○名下除如附
    表所示之不動產（已移轉予被告丙○○）外，雖尚有合偉興
    業股份有限公司投資1筆，投資金額為17,744,100元，此有
    稅務電子閘門財產所得調件明細表1紙在卷可稽，然查該公
    司積欠所有金融機構之債務已高達74,322,000元，且皆已列
    報逾期放款；又該公司所有之不動產業經臺灣士林地方法院
    98年司執字第1521號實施第1次公開拍賣，拍賣底價共計40,
    650,000元等節，分別有原告提出之財團法人金融聯合徵信
    中心資料1份、臺灣士林地方法院民事執行處98年6月2日、
    同年6月29日士院木98司執勇字第1521號函2份在卷可憑，足
    徵該公司財務狀況業已嚴重惡化，該公司資產實不足清償其
    公司之總負債，被告甲○○對於訴外人合偉興業股份有限公
    司之投資確已無實際經濟價值，是以，被告甲○○對合偉興
    業股份有限公司之前開投資不能認為足以清償本件債務。從
    而，堪認被告甲○○並無其他財產可供清償其所積欠原告之
    上開連帶債務甚明。再查，被告於97年9月3日將如附表所示
    之系爭不動產以贈與為原因移轉所有權登記予其配偶即被告
    丙○○時，除如附表所示之系爭不動產及前揭投資外，並無
    其他財產足資清償其所負之系爭借款連帶保證債務，則被告
    甲○○將附表所示之系爭不動產無償贈與給被告丙○○後，
    原告即無從對被告甲○○所有之系爭不動產求償，將致原告
    之系爭借款債權不能受償或增加行使之困難，自有害於原告
    之債權，至為明顯，揆諸前揭說明，原告自得依民法第244
    條第1項之規定，訴請撤銷被告丙○○、甲○○就如附表所
    示不動產所為贈與之債權行為及所有權移轉之物權行為，並
    基於同條第4項前段之規定，請求受益人即被告丙○○以贈
    與為原因所為之所有權移轉登記予以塗銷，以為回復原狀，
    ，此洵屬正當。
七、綜上所述，原告依民法第244條第1項、第4項前段之規定，
    請求撤銷被告丙○○、甲○○間就附表所示之不動產於97年
    8月29日所為贈與之債權行為及97年9月3日所為所有權移轉
    登記之物權行為，並請求被告丙○○應將附表所示不動產於
    97年9月3日以夫妻贈與為原因所為之所有權移轉登記予以塗
    銷，為有理由，應予准許。至於被告丙○○塗銷系爭不動產
    所有權移轉登記之法律效果，當然回復為被告甲○○所有，
    故無聲明併為請求之必要，附此敘明。
八、末按法院為終局判決時，應依職權為訴訟費用之裁判；訴訟
    費用，由敗訴之當事人負擔，民事訴訟法第87條第1項、第
    78條分別定有明文，參酌同法第91條第1項規定法院未於訴
    訟費用之裁判確定其費用額者，第一審受訴法院於該裁判有
    執行力後，應依聲請以裁定確定之立法意旨，法院於終局判
    決時可一併確定其費用額為原則，僅未一併確定費用額時，
    始例外於判決有執行力後，依聲請確定之。查本件訴訟費用
    計有第一審裁判費35,848元，爰依職權確定上開訴訟費用額
    並命由敗訴之被告連帶負擔。
九、據上論結，本件原告之訴為有理由，依民事訴訟法第385條
    第1項前段、第85條第2項、第87條第1項，判決如主文。
中    華    民    國    98    年    9    月     10    日
                      民事第一庭  審判長法  官  高榮宏
                                        法  官  蔡雅惠
                                        法  官  黃聖涵
以上為正本係照原本作成。
如對本判決上訴，須於判決送達後20日內向本院提出上訴狀（須
附繕本）。
中    華    民    國    98    年    9    月     10    日
                                        書記官  朱小萍
附表：
┌─────────────────────────────────┐
│財產所有人：丙○○                                                │
├─┬────────────────────┬─┬────┬───┤
│編│  土        地          坐        落    │地│面    積│權利  │
│  ├───┬────┬───┬───┬───┤  ├────┤範圍  │
│號│縣  市│鄉鎮市區○  段  ○ ○段 │ 地號 │目│平方公尺│      │
├─┼───┼────┼───┼───┼───┼─┼────┼───┤
│1 │臺南縣│ 永康市 │ 永華 │      │  51  │建│1,449.25│16分  │
│  │      │        │      │      │      │  │        │之1   │
│  ├───┼────┴───┴───┴───┴─┴────┴───┤
│  │備考  │所有權人丙○○                                        │
├─┼───┼────┬───┬───┬───┬─┬────┬───┤
│2 │臺南縣│ 永康市 │ 永華 │      │  52  │旱│1,243.46│16分  │
│  │      │        │      │      │      │  │        │之1   │
│  ├───┼────┴───┴───┴───┴─┴────┴───┤
│  │備考  │所有權人丙○○                                        │
├─┼───┼────┬───┬───┬───┬─┬────┬───┤
│3 │臺南縣│ 永康市 │ 東灣 │      │  359 │建│  680.72│10000 │
│  │      │        │      │      │      │  │        │分之  │
│  │      │        │      │      │      │  │        │325   │
│  ├───┼────┴───┴───┴───┴─┴────┴───┤
│  │備考  │所有權人丙○○                                        │
└─┴───┴───────────────────────────┘
┌─┬──┬───────┬───┬──────────────┬──┐
│編│    │              │建築式│      建物面積（平方公尺）  │權利│
│  │    │              │      │                            │    │
│  │    │              │      │                            │    │
│  │    │基  地  坐  落│樣主要├──────┬───────┤    │
│  │建號│--------------│建築材│樓層面積    │附屬建物主要建│範圍│
│  │    │建  物  門  牌│料及房│            │築材料及用途  │    │
│號│    │              │屋層數│合    計    │              │    │
├─┼──┼───────┼───┼──────┼───────┼──┤
│1 │43  │臺南縣永康市永│5層樓 │2 層：50.60 │陽台：26.48   │全部│
│  │    │華段51地號    │房、鋼│3 層：34.80 │屋頂突出物：  │    │
│  │    │--------------│筋混凝│4 層：51.50 │15.55         │    │
│  │    │臺南縣永康市復│土造、│5 層：50.60 │              │    │
│  │    │國二路178巷8之│住家用│合計：187.50│              │    │
│  │    │5號           │      │            │              │    │
│  ├──┼───────┴───┴──────┴───────┴──┤
│  │備考│含共用部分54建號權利範圍16分之1                           │
├─┼──┼───────┬───┬──────┬───────┬──┤
│2 │230 │臺南縣永康市永│5層樓 │2層：60.52  │陽台：10.29   │全部│
│  │    │華段359地號   │房、鋼│合計：60.52 │花台：1.47    │    │
│  │    │--------------│筋混凝│            │              │    │
│  │    │臺南縣永康市大│土造、│            │              │    │
│  │    │灣三街5號2樓之│住家用│            │              │    │
│  │    │3             │      │            │              │    │
│  ├──┼───────┴───┴──────┴───────┴──┤
│  │備考│含共用部分241建號權利範圍1000分之33                       │
└─┴──┴─────────────────────────────┘


司法院資訊處製作；財團法人民間司法改革基金會備份。
